【裁判字號】    94,簡,780
【裁判日期】    950125
【裁判案由】    醫療法
【裁判全文】
臺北高等行政法院判決
                                     94年度簡字第780號
原      告  甲○○
訴訟代理人  乙○○
被      告  臺北市政府衛生局
代  表  人  宋晏仁（局長）住同上
上列當事人間因醫療法事件，原告不服台北市政府中華民國94年
8月29日府訴字00000000000 號訴願決定，提起行政訴訟，本院
判決如下：
    主  文
原告之訴駁回。
訴訟費用由原告負擔。
    事  實
一、事實概要：
    原告為「花園養生殿」之負責人，於民國93年12月22日在網
    路上（網址http//www.webmedia.com.tw/hipages/gardenli
    fe）刊登醫療廣告，內容略以：「花園養生殿... 經絡...
    傷科推拿整脊... 五十肩... 中風復健... 推拿師甲○○..
    . 地址：台北市○○路○段29-1號1樓預約專線：00-0000-00
    00～9，行動電話：0000-000-000」，案經被告查認「花園
    養生殿」並非醫療機構，前揭廣告之刊登已違反行為時醫療
    法第84條規定，爰依同法第104條規定，以94年1月21日北市
    衛醫護字第09430551200號行政處分書，處原告新台幣（下
    同）5萬元罰鍰。原告不服，乃向台北市政府提起訴願，經
    遭決定駁回，遂向本院提起行政訴訟。
二、兩造聲明（本件不經言詞辯論，聲明及陳述依兩造之書狀記
    載）：
  (一)原告聲明：
    1.原處分及訴願決定均撤銷。
    2.訴訟費用由被告負擔。
  (二)被告聲明：
    1.駁回原告之訴。
    2.訴訟費用由原告負擔。
三、兩造之爭點：原告於網路上刊載之廣告，是否已達招徠患者
    醫療之目的，屬醫療廣告，違反醫療法第84條規定，而應依
    同法第104條規定處以罰鍰？
  (一)原告主張之理由：
    1.原處分所依據之網址非原告之網址，亦非原告所委任之中
      華電信，而係中華電信所委任的科技公司的試用網，其內
      部尚未正式啟用。
    2.原告係經由中華電信公司業務經理吳先生招攬廣告，因技
      術問題無法於94年1月開始，而於94年2月開始，惟被告卻
      在93年11月初即處罰，且原告尚未與中華電信校稿完畢。
      中華電信吳經理可為證人。
    3.綜上，行政上明顯漏洞，造成人民不便，文書及時間已浪
      費多時。
  (二)被告主張之理由：
    1.行政院衛生署82年11月19日衛署醫字第82075656號公告：
      「主旨：公告不列入醫療管理之行為及其相關事項。公告
      事項：一、不列入醫療管理之行為如左：（一）未涉及接
      骨或交付內（服）藥品，而以傳統之推拿方法，或使用民
      間習用之外敷膏藥、外敷生草藥與藥洗，對運動跌打損傷
      所為之處置行為。（二）未使用儀器，未交付或使用藥品
      ，或未有侵入性，而以傳統習用方式，對人體疾病所為之
      處置行為。如藉按摩、指壓、刮痧、腳底按摩、收驚、神
      符、香灰、拔罐、氣功與內功之功術等方式，對人體疾病
      所為之處置行為。二、前項不列入醫療管理之行為，除標
      示其項目外，依醫療法第59條（修正後為第84條）規定，
      不得為醫療廣告。」；93年7月21日衛署醫字第093002787
      9號函釋：「... 說明：... 二、所詢不列入醫療管理行
      為業者刊載廣告內容疑義乙節，按本署82年11月19日衛署
      醫字第82075656號公告，不列入醫療管理行為，除標示其
      項目外，依醫療法規定，不得為醫療廣告，至所稱『項目
      』，係指刮痧、收驚、神符、拔罐、氣功等之處置行為，
      爰本案依醫療法規定，業者應不得以『病名』為刊載內容
      。」；被告於94年2月24日府衛企字第09404404400號公告
      ：「... 公告事項：修正後本府90年8月23日府秘二字第
      9010798100號公告略以：『... 六、本府將下列業務委任
      本府衛生局，以該局名義執行之... （十）醫療法中有關
      本府權限事項。... 』... 」。
    2.按原告於「花園養生殿」網站刊登如事實欄所載內容之醫
      療廣告，有該廣告影本、被告北區稽查隊94年1月7日訪談
      原告之代理人曾美月之談話紀錄影本等附卷可稽。是被告
      依法處分，自屬有據。再者，前揭談話紀錄調查情形欄記
      載略以：「... 問：請說明花園養生殿營業性質？答：本
      場所是從事民俗療法。問：依案由網站之網址其內容刊登
      ＜整脊、失眠、五十肩、骨刺、中風復健、運動傷害...
      ＞等廣告...，這是你們刊登的嗎？答：是的。問：依醫
      療法第84條非醫療機構不得為醫療廣告，你知道嗎？答：
      之前不太清楚，但經稽查站人員解說後瞭解，將會立刻關
      閉網站，... 問：甲○○是否具備醫事人員身分？答：否
      ，... 」且原告亦不否認有委刊廣告之行為，是原告有刊
      登該廣告之行為，洵足認定。原告既非醫療機構，且前開
      廣告內容明確記載「花園養生殿」名稱、地址、聯絡電話
      、服務內容等，已達招徠患者醫療之目的，屬醫療廣告。
      是原告之違章事證明確，足堪認定。
    3.按「人民違反法律上之義務而應受行政罰之行為，法律無
      特別規定時，雖不以出於故意為必要，仍須以過失為其責
      任條件。但應受行政罰之行為，僅須違反禁止規定或作為
      義務，而不以發生損害或危險為其要件者，推定為有過失
      ，於行為人不能舉證證明自己無過失時，即應受處罰。」
      業經司法院釋字第275號解釋在案。是原告主張主管機關
      未告知法令乙節，尚難採據。至原告主張應先發違規通知
      並限期改正乙節，並無法令明文，所辯委無可採。另原告
      雖主張該網站上查獲之廣告內容並非其委刊云云；惟其既
      未提出具體可採之證據以實其說，或就被告之舉證提出具
      體可採之反證，尚難遽對其為有利之認定。從而，揆諸前
      揭規定及函釋意旨，被告查認原告違反醫療法第84條規定
      ，而依同法第104條規定處原告法定最低額5萬元罰鍰，並
      無不合。
    理  由
一、按本件行為時醫療法第11條規定：「本法所稱主管機關：在
    中央為行政院衛生署；在直轄市為直轄市政府；在縣（市）
    為縣（市）政府。」又台北市政府90年8月23日府秘二字
    0000000000號公告：「主旨：公告本府主管業務委任事項，
    並自90年9月1日起生效。…公告事項：…6、本府將下列業
    務委任本府衛生局，以該局名義執行之…（10）醫療法中有
    關本府權限事項。…」。因此，本件原處分機關為臺北市政
    府衛生局，應先明。
二、次按，行為時醫療法第2條規定：「本法所稱醫療機構，係
    指供醫師執行醫療業務之機構。」同法第9條規定：「本法
    所稱醫療廣告，係指利用傳播媒體或其他方法，宣傳醫療業
    務，以達招徠患者醫療為目的之行為。」同法第84條規定：
    「非醫療機構，不得為醫療廣告。」同法第104條規定：「
    違反第84條規定為醫療廣告者，處新臺幣5萬元以上25萬元
    以下罰鍰。...... 」同法施行細則第4條規定：「本法第8
    條（修正前）所稱傳播媒體，指廣播、電視、錄影節目帶、
    新聞紙、雜誌、傳單、海報、招牌、牌坊、電影片及其他傳
    播方法。」行政院衛生署82年11月19日衛署醫字第82075656
    號公告：「主旨：公告不列入醫療管理之行為及其相關事項
    。公告事項：一、不列入醫療管理之行為如左：（一）未涉
    及接骨或交付內（服）藥品，而以傳統之推拿方法，或使用
    民間習用之外敷膏藥、外敷生草藥與藥洗，對運動跌打損傷
    所為之處置行為。（二）未使用儀器，未交付或使用藥品，
    或未有侵入性，而以傳統習用方式，對人體疾病所為之處置
    行為。如藉按摩、指壓、刮痧、腳底按摩、收驚、神符、香
    灰、拔罐、氣功與內功之功術等方式，對人體疾病所為之處
    置行為。二、前項不列入醫療管理之行為，除標示其項目外
    ，依醫療法第59條（修正後為第84條）規定，不得為醫療廣
    告。」93年7月21日衛署醫字第0930027879號函釋：「...
    說明：... 二、所詢不列入醫療管理行為業者刊載廣告內容
    疑義乙節，按本署82 年11月19日衛署醫字第82075656號公
    告，不列入醫療管理行為，除標示其項目外，依醫療法規定
    ，不得為醫療廣告，至所稱『項目』，係指刮痧、收驚、神
    符、拔罐、氣功等之處置行為，爰本案依醫療法規定，業者
    應不得以『病名』為刊載內容。」
三、原告於93年12月22日在網路上（網址
    http//www.webmedia.com.tw/hipages/gardenlife）刊登醫
    療廣告，內容略以：「花園養生殿... 經絡... 傷科推拿整
    脊... 五十肩... 中風復健... 推拿師甲○○... 地址：台
    北市○○路○段29-1號1樓預約專線：00-0000-0000～9，行
    動電話：0000-000-000」之事實，有廣告影本、被告北區聯
    合稽查站94年1月7日訪談原告之代理人曾美月之談話紀錄影
    本等附卷可稽，堪信為真實。原告雖主張被告所依據之網址
    非原告之網址，亦非原告所委任之中華電信，而係中華電信
    所委任的科技公司的試用網，其內部尚未正式啟用。原告係
    經由中華電信公司業務經理吳先生招攬廣告，因技術問題無
    法於94年1月開始，而於94年2月開始，惟被告卻在93年11月
    初即處罰，且原告尚未與中華電信校稿完畢等等。經查，依
    原告之配偶代理原告於被告稽查人員詢問時所作談話紀錄調
    查略以：「...... 問：請說明花園養生殿營業性質？答：
    本場所是從事民俗療法。問：依案由網站之網址其內容刊登
    ＜整脊、失眠、五十肩、骨刺、中風復健、運動傷害......
    ＞等廣告......，這是你們刊登的嗎？答：是的。問：依醫
    療法第84條非醫療機構不得為醫療廣告，你知道嗎？答：之
    前不太清楚，但經稽查站人員解說後瞭解，將會立刻關閉網
    站，...... 問：甲○○是否具備醫事人員身分？答：否，.
    ..... 」之情形，顯然上開網頁確係原告所刊登。且該刊登
    內容除介紹花園養生殿之資訊、原告經歷，服務項目包括整
    脊、失眠、五十肩、骨刺、中風復健、運動傷害，並有預約
    電話、行動電話已可供不特定之網頁瀏覽者據以聯絡，縱如
    原告主張係在試用階段，但不特定之第3人既能經由網路之
    連結而瀏覽上開包括病名服務項目之廣告內容，即屬利用傳
    播媒體或其他方法，宣傳醫療業務，以達招徠患者醫療為目
    的之行為。原告主張上開網頁僅係試用，其內部尚未正式啟
    用一節，亦不能作為其未從事醫療廣告有利判斷之論據。上
    開刊載內容既係原告所提供，且該刊載內容亦確於網路上可
    經由瀏覽點閱而經被告稽查人員查獲，已有實際從事廣告之
    事實，因此亦無再行傳訊中華電信公司經辦人員作證該網頁
    是否尚未正式啟用之必要。
四、原告既非醫療機構，且前開廣告內容明確記載「花園養生殿
    」名稱、地址、聯絡電話、服務內容包括病名等，參照前揭
    法條及施行細則之規定，已達招徠患者醫療之目的，屬醫療
    廣告。則原告非屬醫療機構，卻從事醫療廣告之行為，核屬
    違反前揭醫療法第84條規定為醫療廣告。被告據此以原告違
    反前揭醫療法第84條規定，而依同法第104條規定處原告法
    定最低額5萬元罰鍰，於法並無不合。訴願決定予以維持，
    亦屬妥適。原告主張前詞，請求撤銷訴願決定及原處分，為
    無理由，應予駁回。
五、本件訴訟標的金額未逾20萬元，為適用簡易程序事件，本判
    決爰不經言詞辯論為之，併此敘明。
據上論結，本件原告之訴為無理由，爰依行政訴訟法第233條、
第98條第3項前段，判決如主文。
中    華    民    國    95    年     1    月   25     日
                              第三庭法  官  陳國成
上為正本係照原本作成。
本件以訴訟事件所涉及之法律見解具有原則性者為限，始得於本
判決送達後20日內向本院提出上訴狀並表明上訴理由，如已於本
判決宣示後送達前提起上訴者，應於判決送達後20日內補具上訴
理由（均按他造人數附繕本），且經最高行政法院許可後方得上
訴。
中    華    民    國    95    年     1    月   25     日
                                    書記官  王英傑


司法院資訊處製作；財團法人民間司法改革基金會備份。
